ACORDAO-COMPLETO-2370579

ACÓRDÃO 1770/2020 ATA 5/2020 - PRIMEIRA CÂMARA

VISTOS, relatados e discutidos estes autos de tomada de contas especial instaurada pelo Fundo Nacional de Desenvolvimento da Educação (FNDE) , em razão de irregularidades na execução dos recursos do PDDE/2007 e PNAE/2007 repassados à Prefeitura Municipal de Buriti/MA, em desfavor do Sr. Francisco Evandro Freitas Costa Mourão, ex-Prefeito,
ACORDAM os Ministros do Tribunal de Contas da União, reunidos em sessão de 1ª Câmara, ante as razões expostas pelo Relator, em:
9.1. considerar revel o Sr. Francisco Evandro Freitas Costa Mourão – ex-prefeito, nos termos do art. 12, § 3º, da Lei 8.443/1992;
9.2. julgar irregulares as contas do Sr. Francisco Evandro Freitas Costa Mourão (CPF XXX.258.503-XX) , com fundamento nos arts. 1º, inciso I, 16, inciso III, alínea “c”, da Lei 8.443/1992 c/c os arts. 19 e 23, inciso III, da mesma Lei, e com arts. 1º, inciso I, 209, inciso III, 210 e 214, inciso III, do Regimento Interno/TCU, e condená-lo ao pagamento da quantia a seguir especificada, com a fixação do prazo de quinze dias, a contar da notificação, para comprovar, perante o Tribunal (art. 214, inciso III, alínea “a”, do Regimento Interno) , o recolhimento da dívida aos cofres do Fundo Nacional de Desenvolvimento da Educação, atualizada monetariamente e acrescida dos juros de mora, calculados a partir das datas discriminadas, até a data do recolhimento, na forma prevista na legislação em vigor:
                      TRIBUNAL DE CONTAS DA UNIÃO	TC Processo 027.516/2017-2
	DATA DA OCORRÊNCIA
	VALOR ORIGINAL (R$) 

	PDDE/2007

	30/1/2007
	134,00

	2/2/2007
	69,00

	9/2/2007
	350,00

	8/3/2007
	283,25

	9/3/2007
	428,87

	3/5/2007
	39,00

	9/3/2007
	105,05

	9/3/2007
	432,65

	16/3/2007
	527,00

	19/3/2007
	62,00

	2/3/2007
	269,25

	9/3/2007
	458,22

	19/3/2007
	235,00

	6/3/2007
	26,00

	8/3/2007
	353,05

	8/3/2007
	415,00

	9/3/2007
	613,91

	26/3/2007
	149,90

	9/2/2007
	680,00

	9/3/2007
	470,80

	9/3/2007
	1.094,06

	13/3/2007
	768,00

	7/5/2007
	250,00

	7/3/2007
	818,65

	9/3/2007
	1.927,93

	12/3/2007
	1.845,52

	26/3/2007
	406,90

	3/4/2007
	326,00

	2/5/2007
	3.865,94

	29/1/2007
	26,00

	9/3/2007
	458,22

	9/3/2007
	383,70

	12/3/2007
	275,91

	13/3/2007
	537,00

	12/3/2007
	1.011,75

	12/03/2007
	353,70

	21/3/2007
	605,00

	21/3/2007
	150,00

	9/3/2007
	240,00

	9/3/2007
	176,25,

	9/3/2007
	260,00

	12/3/2007
	413,36

	13/3/2007
	100,00

	19/3/2007
	233,92

	19/3/2007
	350,00

	22/1/2007
	350,00

	8/3/2007
	312,50

	9/3/2007
	394,16

	25/5/2007
	1.493,00

	8/3/2007
	265,10

	9/3/2007
	546,23

	12/3/2007
	595,00

	8/5/2007
	250,00

	3/7/2007
	130,00

	2/2/2007
	370,60

	8/2/2007
	184,00

	13/2/2007
	618,96

	16/2/2007
	300,00

	21/2/2007
	350,00

	7/3/2007
	221,05

	9/3/2007
	363,38

	20/3/2007
	400,00

	22/3/2007
	273,15

	28/2/2007
	200,00

	7/3/2007
	165,80

	9/3/2007
	400,71

	15/3/2007
	278,00

	16/3/2007
	444,00

	19/3/2007
	192,00

	9/3/2007
	379,36

	9/3/2007
	193,40

	12/3/2007
	287,00

	21/3/2007
	100,00

	16/5/2007
	343,88

	8/3/2007
	299,05

	9/3/2007
	654,04

	12/3/2007
	593,00

	6/2/2007
	26,00

	7/3/2007
	154,30

	9/3/2007
	465,76

	29/3/2007
	595,00

	2/7/2007
	150,00

	2/7/2007
	445,00

	5/7/2007
	65,00

	5/7/2007
	275,12

	5/7/2007
	1.095,25

	22/10/2007
	10.134,00

	DATA DA OCORRÊNCIA
	VALOR ORIGINAL (R$) 

	PNAE/2007

	2/4/2007
	33.316,80

	27/4/2007
	33.316,80

	21/3/2007
	704,00

	16/4/2007
	704,00

	11/4/2007
	3.590,40

	31/12/2007
	760,29

9.3. autorizar a cobrança judicial da dívida, nos termos do art. 28, inciso II, da Lei n. 8.443/1992, caso não atendida a notificação;
9.4. encaminhar cópia deste Acórdão ao Procurador-Chefe da Procuradoria da República no Estado do Maranhão, nos termos do § 3º do art. 16 da Lei 8.443/1992 c/c o § 7º do art. 209 do Regimento Interno do TCU, para adoção das medidas cabíveis.

Tomada de contas especial instaurada em razão de irregularidades na execução dos recursos do PDDE/2007 e PNAE/2007 repassados à Prefeitura Municipal de Buriti/MA

Primeira Câmara

Prefeitura Municipal de Buriti - MA.

3. Interessado/Responsável:
3.1. Interessado: Fundo Nacional de Desenvolvimento da Educação (00.378.257/0001-81)
3.2. Responsável: Francisco Evandro Freitas Costa Mourao (XXX.258.503-XX).

13.1. Ministros presentes: Benjamin Zymler (na Presidência), Bruno Dantas e Vital do Rêgo.
13.2. Ministro-Substituto convocado: André Luís de Carvalho.
13.3. Ministros-Substitutos presentes: Augusto Sherman Cavalcanti (Relator) e Weder de Oliveira.

AUGUSTO SHERMAN

Adoto, como relatório, excerto da instrução elaborada por Auditora Federal lotada na SecexTCE (peça 9) , anuída pelos dirigentes da unidade (peças 10-11) , bem como Parecer do MP/TCU (peça 12) : 
“INTRODUÇÃO
1.	Cuidam os autos de tomada de contas especial instaurada pelo Fundo Nacional de Desenvolvimento da Educação/Ministério da Educação, em razão de irregularidades na execução dos recursos do PDDE/2007 e PNAE/2007 repassados à Prefeitura Municipal de Buriti/MA, à conta do Programa Dinheiro Direto na Escola e do Programa Nacional de Alimentação Escolar, ambos do exercício de 2007, em desfavor do Sr. Francisco Evandro Freitas Costa Mourão, ex-Prefeito.
HISTÓRICO 
2.	O Fundo Nacional de Desenvolvimento da Educação repassou recursos financeiros, no exercício de 2007, para a execução dos Programas Dinheiro Direto na Escola no valor de R$ 101.344,60, através da ordem bancária 2007OB505800, de 18/10/2007 (peça 2, p. 300) , e para o Programa Nacional de Alimentar Escolar, o valor de R$ 338.500,80, através das ordens bancárias conforme peça 2, p. 301.
3.	Em 15/8/2008, a prestação de contas do PDDE/2007 foi apresentada mediante Ofício 99/2008, conforme peça 2, p. 77-85.
4.	A entidade foi objeto de fiscalização por parte da Auditoria Interna do Fnde/Audit, no período de 9 a 12/7/2007, em cumprimento ao Plano Anual de Atividade de Auditoria Interna-PAINT/2007, sendo emitido o Relatório de Auditoria 90/2007, de 23/12/2008, com a seguinte constatação (peça 2, p. 112-138) :
	Subitem
	Constatação
	R$

	2.2
	Ausência de documentação comprobatória das despesas – UEX
	38.198,56

	2.3
	Não aplicação dos recursos no mercado financeiro – UEX
	-

5.	Após análise financeira das contas, em 28/7/2014, foi emitida a Informação 91/2014 – DAESP/COPRA/CGCAP/DIFIN/FNDE (peça 2, p.88-95) , sendo levados em consideração, além dos fatos apontados pela AUDIT, outros elementos referentes à prestação de contas apresentada, conforme demonstrado abaixo:
2.3.1. Demonstrativo da Execução da Receita e da Despesa e de Pagamentos Efetuados 
a) O valor ‘recebido no exercício’ informado no ‘campo 10’ de R$ 26.690,70, difere do efetivamente repassado no exercício pelo FNDE, de R$ 17.793,80; 
b) Na relação de pagamentos efetuados, o cheque de nº 850051, de 03/11/2007, pago ao fornecedor E. DA CRUZ G. NUNES, CNPJ 05.099.740/0001-40, de R$ 26.690,70, difere do valor do cheque compensado e demonstrado no extrato bancário da conta nº 5137-3, agência nº 1677-2, valor este de R$ 7.659,80; 
c) O cheque de nº 850050, no valor de R$ 10.134,00, de 22/10/2007, conforme extrato bancário, não consta na relação de pagamentos efetuados; 
d) Os extratos bancários apresentados não conferem com os retirados no site do Banco do Brasil. 
Valor impugnado: R$ 10.134,00 – 22/10/2007 
2.3.2. Demonstrativo Sintético Anual da Execução Físico-Financeira: 
O valor apresentado em ‘recursos transferidos pelo FNDE no exercício’, de R$ 116.969,16, difere do valor efetivamente repassado de R$ 84.550,80
6.	Em 1/8/2014, foram emitidos os Ofícios 211 (peça 2, p. 96-100) e 212/2014-DAESP/COPRA/CGCAP/DIFIN/FNDE (peça 2, p. 101-102) , ao Sr. Francisco Evandro Freitas Costa Mourão (gestões 2005-2008 e 2009-2012) , e ao Sr. Rafael Mesquita Brasil, Prefeito Municipal (gestão 2013-2016) , na condição de responsável pela entidade, informando o resultado da análise financeira e solicitando o saneamento das pendências ou a devolução dos recursos impugnados, no valor de R$ 48.332,56.
7.	Em 25/2/2015, diante da inércia do responsável, foi emitido o Parecer 260/2015-DAESP/COPRA/CGCAP/DIFIN/FNDE, aprovando parcialmente com ressalvas a prestação de contas do PDDE, exercício 2007, assim como impugnando o valor de R$ 48.332,56 (peça 2, p. 176-183) .
8.	Em 23/4/2015, foram expedidos os Ofícios 285 (peça 2, p. 166-167) e 286/2015-DAESP/COPRA/CGCAP/DIFIN/FNDE (peça 2, p. 168-169) , respectivamente ao Sr. Francisco Evandro Freitas Costa Mourão e ao Sr. Rafael Mesquita Brasil, comunicando acerca do resultado conclusivo da análise financeira da Prestação de Contas do PDDE/2007.
PNAE/2007
9.	Foi apresentada documentação a título de prestação de contas do Pnae/2007 mediante Ofício 105/2008, de 28/2/2008 (peça 2, p. 186-219) .
10.	O Relatório de Auditoria 90/2007, de 23/12/2008 (peça 2, p. 112-138) , apontou as seguintes irregularidades:
		Constatação
	R$
	Data

	1.1
	Modalidade de licitação inadequada na aquisição de gêneros alimentícios
	-
	-

	1.2516
	Ausência de documentação comprobatória das despesas – PNAE
	33.316,80
	2/4/2007

			33.316,80
	27/4/2007

		Ausência de documentação comprobatória das despesas 
	704,00
	21/3/2007

			704,00
	16/4/2007

		−Ausência de documentação comprobatória das despesas − PNAQ  PNAC
	3.590,40
	11/4/2007

	1.3
	Não aplicação dos recursos no mercado financeiro
	-
	-

	1.4
	Ausência do termo de compromisso referente à inspeção sanitária dos gêneros alimentícios
	-
	-

		TOTAL
	71.632,00
	
11.	Em 29/1/2009 foi expedido o Ofício 36/2009-Diata/Audit/FNDE/MEX (peça 2, p. 265) ao Sr. Francisco Evandro Freitas Costa Mourão, encaminhando cópia do Relatório de Auditoria 90/2007.
12.	Após análise das contas, foi emitido o Parecer 315/2014 em 28/7/2017-Desp/Copra/Cgcap/Difin/FNDE/MEC (peça 2, p. 286-290) , sendo levados em consideração além dos fatos apontados pela AUDIT outros elementos referentes à prestação de contas apresentada, aprovando parcialmente as contas com ressalvas conforme demonstrado abaixo:
	Execução Financeira
	PNAE (R$) 
	PNAC (R$) 
	PNAQ (R$) 

	Valor repassado
	299.851,20
	6.336,00
	32.313,60

	Total da receita
	299.851,20
	6.336,00
	32.313,60

	Total de despesa
	299.851,20
	6.336,00
	32.313,60

	Valor impugnado
	66.633,60
	1.408,00
	3.590,40

	Despesa aprovada
	233.217,60
	4.928,00
	28.723,20

	Prejuízo da não aplicação dos recursos no mercado financeiro
	621,57
	9,49
	129,23

13.	O referido valor foi registrado por esta Autarquia na conta ‘Diversos Responsáveis Apurados’, no SIAFI, mediante a Nota de Lançamento de Sistema nº 2017NS006603 de 19/04/2017 (peça 2, p.297) .
14.	No Relatório do Tomador de Contas Especial 202/2017 – DIREC/COTCE/CGCAP/DIFIN-FNDE/MEC (peça 2, p. 300-314) em que os fatos estão circunstanciados, a responsabilidade pelo dano causado ao erário foi atribuída ao Sr.  Francisco Evandro Freitas Costa Mourão, Prefeito Municipal de Buriti/MA (gestão 2005-2012) , tendo em vista a impugnação de R$ 48.332,56 do PDDE/2007 e R$ 72.392,29 do PNAE/2007.
15.	Da análise dos autos, verifica-se que foi dada oportunidade de defesa ao agente responsabilizado, em obediência aos princípios constitucionais que asseguram o direito ao contraditório e à ampla defesa, tendo em vista as notificações à (peça 2, p. 96-100, 166-167, 265 e 282) . No entanto, o agente responsabilizado não sanou as irregularidades, motivando, assim, a continuidade da presente tomada de contas especial.
16.	A inscrição em conta de responsabilidade no Siafi, foi efetuada mediante a Nota de Lançamento de Sistema 2017NS006603 de 19/4/2017 (peça 2, p. 297) .
17.	O Controle Interno concluiu pela irregularidade das contas do Sr. Francisco Evandro Freitas Costa Mourão mediante Relatório e Certificado de Auditoria, bem como Parecer do Dirigente do órgão (peça 2, p.321-326 e 328) . Posteriormente, o Ministro de Estado da Educação atestou haver tomado conhecimento desse posicionamento (peça 2, p. 330-331) .
18.	Por meio da instrução que integra a peça 3, foi proposta a citação do Senhor Francisco Evandro Freitas Costas Mourão (CPF XXX.258.503-XX) , prefeito municipal de Buriti/MA (gestões 2005-2008 e 2009-2012) , para apresentar alegações de defesa ou recolher o valor atualizado do débito aos cofres do FNDE, em decorrência das irregularidades indicadas abaixo:
Ocorrências: PDDE/2007
1. Não apresentar documentação comprobatória das despesas do PDDE/2007, contrariando o previsto na Resolução /CD/FNDE nº 009, de 24 de abril de 2007, resultando em dano ao Erário no valor de R$ 38.198,56
2. O pagamento do cheque de nº 850050, constante do extrato bancário da conta especifica do Programa, não consta na relação de pagamentos efetuados, contrariando o previsto na Resolução/CD/FNDE nº 009, de 24 de abril de 2007, resultando em dano ao Erário no valor de R$ 10.134,0
Ocorrência: PNAE/2007
1.	Não apresentar documentação comprobatória, contrariando o previsto na Resolução FNDE/CD Nº 32, de 10 de agosto de 2006, resultando em dano ao erário no valor de R$ 71.632,00.
Não aplicar os recursos no mercado financeiro, contrariando o previsto na Resolução    FNDE/CD Nº 32, de 10 de agosto de 2006, resultando em dano ao erário no valor de R$ 760,29.
19.	Em seguida, a citação foi efetivada por meio do Ofício 0843/2018-TCU/SECEX - CE, de 4/5/2018 (peças 5) . Apesar de ter tomado ciência em 23/5/2018, conforme AR (peça 7) , o responsável manteve-se silente.
EXAME TÉCNICO
20.	A notificação de citação ao responsável foi encaminhada para o endereço constante no cadastro da Receita Federal (peça 8) .
21.	Cumpre salientar que se considera válida a citação realizada por meio do ofício 0843/2018-TCU/SECEX-CE (peça 5) , uma vez que o AR, assinado pelo próprio responsável, comprova a entrega do expediente no endereço do destinatário, conforme estabelecido no art. 179, inciso II, do Regimento Interno do TCU.
22.	Assim, decorrido o prazo regimental para apresentação das alegações de defesa, verifica-se que o responsável se manteve silente, razão pela qual deve ser dado prosseguimento ao processo, de acordo com o art. 12, inciso IV, § 3º, da Lei 8.443/1992.
23.	De ressaltar que as irregularidades constantes do ofício de citação impedem que seja avaliada a boa e regular aplicação dos recursos repassados no âmbito dos Programas em apreço, ante a ausência de documentação comprobatória das despesas que permitisse aprovar a prestação de contas dos programas.
24.	Ao não apresentar sua defesa, o responsável deixou de produzir prova da regular aplicação dos recursos sob sua responsabilidade, em afronta às normas que impõem aos gestores públicos a obrigação legal de apresentar os documentos que demonstrem a correta utilização das verbas públicas, em observância ao contido no art. 93 do Decreto-Lei 200/67: ‘Quem quer que utilize dinheiros públicos terá de justificar seu bom e regular emprego na conformidade das leis, regulamentos e normas emanadas das autoridades administrativas competentes.’ 
25.	Em se tratando de processo em que a parte interessada não se manifestou acerca das irregularidades imputadas, não há elementos para que se possa efetivamente aferir e reconhecer a ocorrência de boa-fé na conduta do responsável, podendo este Tribunal, desde logo, proferir o julgamento de mérito pela irregularidade das contas, conforme combinação dos §§ 2º e 6º do art. 202 do Regimento Interno do TCU. 
26.	Esse entendimento está amparado nos Acórdão 133/2015-TCU-Primeira Câmara, 2.455/2015-1ª Câmara, 3.604/2015-TCU-1ª Câmara, 5.070/2015-2ª Câmara e 2.424/2015-TCU - Plenário. 
 27.	Ademais, verifica-se que não ocorreu a prescrição da pretensão punitiva do TCU, nos termos do Acórdão 1441/2016-TCU-Plenário, uma vez que não houve o transcurso de prazo superior a dez anos entre as datas de ocorrência das parcelas que integram o débito imputado ao responsável e o despacho do titular da Secex-CE, firmado em 2/5/2018, que ordenou a sua citação (peça 4) . Dessa forma, cabe o julgamento das contas pela irregularidade, condenando-se o responsável ao pagamento do débito apurado e da multa prevista no art. 57 da Lei 8.443/1992.
28. 	Informa-se que foram encontrados débitos imputáveis ao responsável em outros processos em tramitação no Tribunal, conforme tabela abaixo:
	Nº PROCESSO
	ASSUNTO

	Processo 034.496/2014-9
	TCE

	Processo 020.975/2015-5
	TCE

	Processo 027.511/2017-0
	TCE

	Processo 027.513/2017-3
	TCE

	Processo 026.882/2017-5
	TCE

CONCLUSÃO
29.	Transcorrido o prazo para a apresentação das alegações de defesa, propõe-se considerar revel o Sr. Francisco Evandro Freitas Costa Mourão – ex-prefeito, nos termos do art. 12, § 3º, da Lei 8.443/1992, dando-se prosseguimento ao andamento do feito.
30.	As irregularidades constantes do ofício de citação impedem que seja avaliada a boa e regular aplicação dos recursos repassados no âmbito dos Programas PDDE/2007 e PNAE/2007 em apreço, ante a ausência de documentação comprobatória de despesas.
31.	 Vale salientar que o ônus de comprovar a regularidade da integral aplicação dos recursos públicos compete ao gestor, por meio de documentação idônea, que demonstre, de forma efetiva e inequívoca, os gastos efetuados e o nexo de causalidade entre as despesas realizadas e os recursos federais recebidos. Dessa forma, o responsável deve trazer aos autos informações consistentes que afastem as irregularidades de forma cabal. Esse entendimento está assentado em diversos julgados a exemplo dos Acórdão 8/2007-TCU-Primeira Câmara, 41/20071-2ªCâmara, 143/2006-1ª Câmara, 706/2003-2ª Câmara, 533/2002-2ª Câmara e 11/97-Plenário, e encontra fundamento no art. 93 do Decreto-Lei 200/1967, o qual dispõe: ‘Quem quer que utilize dinheiros públicos terá de justificar seu bom e regular emprego na conformidade das leis, regulamentos e normas emanadas das autoridades competentes’.
32.	Diante da revelia do Sr. Francisco Evandro Freitas Costa Mourão e inexistindo nos autos elementos que permitam concluir pela ocorrência de boa-fé ou de outros excludentes de culpabilidade em suas condutas (art. 202, § 2º do RI/TCU) , propõe-se que suas contas sejam julgadas irregulares e que o responsável seja condenado em débito, bem como, que lhe seja aplicada a multa prevista no art. 57 da Lei 8.443/1992.
PROPOSTA DE ENCAMINHAMENTO
33.	Diante do exposto, submetem-se os autos à consideração superior, propondo:
	a) com fundamento nos arts. 1º, inciso I, 16, inciso III, alínea ‘c’ da Lei 8.443/1992 c/c os arts. 19 e 23, inciso III, da mesma Lei, e com arts. 1º, inciso I, 209, inciso III, 210 e 214, inciso III, do Regimento Interno/TCU, julgar irregulares as contas do Sr. Francisco Evandro Freitas Costa Mourão (CPF XXX.258.503-XX) , e condená-lo ao pagamento da quantia a seguir especificada, com a fixação do prazo de quinze dias, a contar da notificação, para comprovar, perante o Tribunal (art. 214, inciso III, alínea ‘a’, do Regimento Interno) , o recolhimento da dívida aos cofres do Fundo Nacional de Desenvolvimento da Educação, atualizada monetariamente e acrescida dos juros de mora, calculados a partir das datas discriminadas, até a data do recolhimento, na forma prevista na legislação em vigor.
                      TRIBUNAL DE CONTAS DA UNIÃO	TC Processo 027.516/2017-2
	DATA DA OCORRÊNCIA
	VALOR ORIGINAL (R$) 

	PDDE/2007

	30/1/2007
	134,00

	2/2/2007
	69,00

	9/2/2007
	350,00

	8/3/2007
	283,25

	9/3/2007
	428,87

	3/5/2007
	39,00

	9/3/2007
	105,05

	9/3/2007
	432,65

	16/3/2007
	527,00

	19/3/2007
	62,00

	2/3/2007
	269,25

	9/3/2007
	458,22

	19/3/2007
	235,00

	6/3/2007
	26,00

	8/3/2007
	353,05

	8/3/2007
	415,00

	9/3/2007
	613,91

	26/3/2007
	149,90

	9/2/2007
	680,00

	9/3/2007
	470,80

	9/3/2007
	1.094,06

	13/3/2007
	768,00

	7/5/2007
	250,00

	7/3/2007
	818,65

	9/3/2007
	1.927,93

	12/3/2007
	1.845,52

	26/3/2007
	406,90

	3/4/2007
	326,00

	2/5/2007
	3.865,94

	29/1/2007
	26,00

	9/3/2007
	458,22

	9/3/2007
	383,70

	12/3/2007
	275,91

	13/3/2007
	537,00

	12/3/2007
	1.011,75

	12/03/2007
	353,70

	21/3/2007
	605,00

	21/3/2007
	150,00

	9/3/2007
	240,00

	9/3/2007
	176,25,

	9/3/2007
	260,00

	12/3/2007
	413,36

	13/3/2007
	100,00

	19/3/2007
	233,92

	19/3/2007
	350,00

	22/1/2007
	350,00

	8/3/2007
	312,50

	9/3/2007
	394,16

	25/5/2007
	1.493,00

	8/3/2007
	265,10

	9/3/2007
	546,23

	12/3/2007
	595,00

	8/5/2007
	250,00

	3/7/2007
	130,00

	2/2/2007
	370,60

	8/2/2007
	184,00

	13/2/2007
	618,96

	16/2/2007
	300,00

	21/2/2007
	350,00

	7/3/2007
	221,05

	9/3/2007
	363,38

	20/3/2007
	400,00

	22/3/2007
	273,15

	28/2/2007
	200,00

	7/3/2007
	165,80

	9/3/2007
	400,71

	15/3/2007
	278,00

	16/3/2007
	444,00

	19/3/2007
	192,00

	9/3/2007
	379,36

	9/3/2007
	193,40

	12/3/2007
	287,00

	21/3/2007
	100,00

	16/5/2007
	343,88

	8/3/2007
	299,05

	9/3/2007
	654,04

	12/3/2007
	593,00

	6/2/2007
	26,00

	7/3/2007
	154,30

	9/3/2007
	465,76

	29/3/2007
	595,00

	2/7/2007
	150,00

	2/7/2007
	445,00

	5/7/2007
	65,00

	5/7/2007
	275,12

	5/7/2007
	1.095,25

	22/10/2007
	10.134,00

	DATA DA OCORRÊNCIA
	VALOR ORIGINAL (R$) 

	PNAE/2007

	2/4/2007
	33.316,80

	27/4/2007
	33.316,80

	21/3/2007
	704,00

	16/4/2007
	704,00

	11/4/2007
	3.590,40

	31/12/2007
	760,29

	b) aplicar ao aludido responsável a multa prevista no art. 57 da Lei n. 8.443/1992, fixando-lhe o prazo de quinze dias a contar da notificação, para que comprove, perante o Tribunal, o recolhimento da referida quantia aos cofres Tesouro Nacional, atualizada monetariamente a partir da data do acórdão até a data do efetivo recolhimento, se for paga após o vencimento, na forma da legislação em vigor;
	c) autorizar a cobrança judicial da dívida, nos termos do art. 28, inciso II, da Lei n. 8.443/1992, caso não atendida a notificação;
	d) autorizar, se requerido, com fundamento no art. 26 da Lei n. 8.443/1992, c/c o art. 217 do Regimento Interno/TCU, o parcelamento da dívida em até 36 parcelas, fixando o prazo de quinze dias, a contar do recebimento da notificação, para o responsável comprovar perante o Tribunal o recolhimento da primeira parcela, e de trinta dias, a contar da parcela anterior, para comprovar os recolhimentos das demais parcelas, devendo incidir sobre cada valor mensal, atualizado monetariamente, os juros de mora devidos, no caso do débito, na forma prevista na legislação em vigor;
	e) encaminhar cópia da deliberação ao Procurador-Chefe da Procuradoria da República no Estado do Maranhão, nos termos do § 3º do art. 16 da Lei 8.443/1992 c/c o § 7º do art. 209 do Regimento Interno do TCU, para adoção das medidas cabíveis; e comunicar-lhe que o relatório e o voto que a fundamentarem podem ser acessados por meio do endereço eletrônico www.tcu.gov.br/acordaos e que, caso haja interesse, o Tribunal pode enviar-lhe cópia desses documentos sem qualquer custo.”
2.	Enfim o Parecer do Parquet especial (peça 12) :
	“Cuidam os autos de Tomada de Contas Especial (TCE) instaurada pelo Fundo Nacional de Desenvolvimento da Educação (FNDE) contra o Senhor Francisco Evandro Freitas Costa Mourão, ex-prefeito de Buriti/MA, em razão da ausência de elementos probatórios da regularidade na aplicação de parte dos recursos repassados ao município no âmbito do Programa Dinheiro Direto na Escola (PDDE) , no valor de R$ 101.344,60, e do Programa Nacional de Alimentação Escolar (PNAE) , no total de R$ 338.500,80, ambos no exercício de 2007.
2.	Regularmente citado, o responsável manteve-se silente, motivo pelo qual foi considerado revel, para todos os efeitos, dando-se prosseguimento ao processo, nos termos do art. 12, § 3, da Lei n.º 8.443/1992. Dada a ausência de elementos que permitissem concluir pela boa-fé do ex-prefeito, a Unidade Técnica propôs julgar irregulares as suas contas, condenando-o em débito e aplicando-lhe a multa fundamentada no art. 57 da Lei n.º 8.443/1992.
3.	Aquiescemos à proposta de mérito consignada na instrução de peça 9, exceto quanto à aplicação de multa ao responsável, uma vez que, diferentemente da conclusão expressada pela SecexTCE (peça 9, p. 4) , consideramos ter se consumado a prescrição da pretensão punitiva no presente caso, nos termos definidos pelo Acórdão 1441/2016-TCU-Plenário: as despesas não comprovadas que ensejaram o dano ocorreram ao longo do exercício de 2007 (ver datas de atualização das parcelas de débito à peça 9, p. 6) , enquanto que o despacho que ordenou a citação foi emitido em 2/5/2018 (peça 4) , operando-se, portanto, o transcurso de mais de 10 anos.
4.	Ante o exposto, esta representante do Ministério Público manifesta-se pelo julgamento irregular das contas do Senhor Francisco Evandro Freitas Costa Mourão, com fundamento no art. 16, inciso III, alínea ‘c’, da Lei n.º 8.443/1992, e imputação de débito conforme as parcelas discriminadas na proposta de mérito da SecexTCE (peça 9, p. 6-8) , porém, sem aplicação de multa ao responsável, uma vez ter se verificado, neste caso, a ocorrência da prescrição da pretensão punitiva.”.
É o relatório.

não há

Procuradora-Geral Cristina Machado da Costa e Silva.

TOMADA DE CONTAS ESPECIAL. PDDE E PNAE. IRREGULARIDADES NA EXECUÇÃO. AUSÊNCIA DE COMPROVAÇÃO DE DESPESAS, ENTRE OUTRAS IRREGULARIDADES. CITAÇÃO. REVELIA. CONTAS IRREGULARES. PRESCRIÇÃO DA PRETENSÃO PUNITIVA. DANO. REMESSA AO MPU.

TOMADA DE CONTAS ESPECIAL (TCE)

Secretaria de Controle Externo de Tomada de Contas Especial (SecexTCE).

Em exame tomada de contas especial instaurada pelo Fundo Nacional de Desenvolvimento da Educação - FNDE, em razão de irregularidades na execução de recursos repassados à Prefeitura Municipal de Buriti/MA, à conta do Programa Dinheiro Direto na Escola (PDDE) e do Programa Nacional de Alimentação Escolar (Pnae) , ambos do exercício de 2007, em desfavor do Sr. Francisco Evandro Freitas Costa Mourão, ex-Prefeito.
O Fundo repassou recursos financeiros, no exercício de 2007, para a execução dos Programas Dinheiro Direto na Escola, no valor de R$ 101.344,60 (peça 2, p. 300) , e Nacional de Alimentar Escolar, na monta de R$ 338.500,80 (peça 2, p. 301) .
Em relação ao PDDE/2007, ao examinar as contas prestadas (peça 2, p. 88-95) , o ente repassador identificou inconsistências na execução financeira, a exemplo de divergências de pagamento a fornecedor (fornecedor E. DA CRUZ G. NUNES, de R$ 26.690,70) , de cheque que não consta da relação de pagamentos efetuados (R$ 10.134,00, de 22/10/2007) , extratos bancários que não conferem com aqueles obtidos a partir do site do Banco do Brasil.
Além disso, em cumprimento ao Plano Anual de Atividade de Auditoria Interna-PAINT/2007, a aplicação dos recursos do PDDE foi objeto de fiscalização por parte da auditoria interna do Fnde, no período de 9 a 12/7/2007 (peça 2, p. 112-138, Relatório de Auditoria 90/2007) , constatando-se (i) ausência de documentação comprobatória das despesas – UEx (R$ 38.198,56) e a (ii) ausência de aplicação dos recursos no mercado financeiro – UEx.
Ante tais constatações, o FNDE impugnou a monta de valor de R$ 48.332,56 (peça 2, p. 176-183) relativamente ao PDDE/2007.
Igualmente em relação aos recursos destinados ao Pnae/2007, em virtude de constatações de auditoria realizada pelo FNDE em conjunto com a análise da respectiva execução financeira, o ente repassador impugno a cifra de R$ 72.392,29 (peça 2, p. 286-290) , sobretudo em razão da ausência de documentação comprobatória das despesas (peça 2, p. 112-138) .
Já no âmbito desta Corte, a então Secex-CE promoveu a citação do Sr. Francisco Evandro Freitas Costa Mourão, ex-prefeito (gestões 2005-2008 e 2009-2012 – peça 2, p. 1) , em razão das montas de R$ 72.392,29 e R$ 48.332,56, respectivamente à conta do Pnae e PDDE.
Em sua derradeira instrução, a Secex-TCE – que assumiu a instrução do feito – propõe julgar irregulares as presentes contas, condenar o responsável à integralidade do débito discutido, bem como aplicar-lhe a multa estatuída no art. 57 da Lei Orgânica (peças 9-11) . 
Acolho, com o ajuste sugerido pelo Parquet especial (peça 12) , a proposta instrutória, incorporando as respectivas análises às minhas razões de decidir.
Observo que, embora regularmente citado (peças 5-8) , o responsável manteve-se inerte, devendo ser declarado revel, nos termos do art. 12, § 3º, da Lei 8.443/1992, dando-se prosseguimento ao andamento do feito. 
Examinando os presentes autos, é forçoso reconhecer que inexistem elementos capazes de suprir os indícios da ocorrência de dano ao erário que pairam sobre a gestão dos recursos federais empreendida pelo Sr. Francisco Evandro Freitas Costa Mourão.
Além disso, acolhendo a análise do MP/TCU (peça 12, item 3) , em sentido oposto à conclusão instrutória (peça 9, p. 4, item 27) , observo que as despesas não comprovadas que ensejaram o dano ocorreram ao longo do exercício de 2007 (peça 9, p. 6) , enquanto o Despacho que ordenou a citação foi emitido em 2/5/2018 (peça 4) , operando-se, portanto, o transcurso de mais de dez anos, nos termos do Acórdão 1441/2016-TCU-Plenário.
Nesse sentido, considero oportuno pontuar que os presentes autos ingressaram nesta Corte apenas em 1º/9/2017 (peça 1, p. 1) , em que se avizinhava o marco temporal para a ocorrência da prescrição da pretensão punitiva.
Além de deixar de carrear para a minuta de acórdão a proposição instrutória de aplicar multa ao responsável – em razão da referida prescrição da pretensão punitiva –, igualmente abstenho-me de incluir proposição de, desde já, autorizar-se o parcelamento da dívida imputada, tendo em vista entender tratar-se de providência que somente deve ser adotada em face de solicitação do interessado.  
Ante o exposto, manifesto-me por que o Tribunal aprove o Acórdão que ora submeto à deliberação deste Colegiado.
TCU, Sala das Sessões Ministro Luciano Brandão Alves de Souza, em 3 de março de 2020.
AUGUSTO SHERMAN CAVALCANTI 
Relator